臺灣臺北地方法院民事判決　九十一年度訴字第四四九九號
　　原　　　告　華僑商業銀行股份有限公司
　　法定代理人　乙○
　　訴訟代理人　周維禮
　　　　　　　　　　　　送達代.
　　被　　　告　丙○○
　　　　　　 　 戊○○
　　　　　　　　甲○○
右當事人間請求給付借款事件，本院判決如左：
    主    文
被告應連帶給付原告新台幣陸拾肆萬零陸佰伍拾柒元，及自民國九十一年四月五日起
至清償日止，按年息百分之七點六六計算之利息，並自民國九十一年五月六日起至清
償日止，逾期在六個月以內者，按上開利率百分之十，逾期超過六個月者，超過部份
按上開利率百分之二十計付違約金。
原告其餘之訴駁回。
訴訟費用由被告連帶負擔。
    事    實
甲、原告方面：
一、聲明：被告等應連帶給付原告新台幣（下同）六十四萬零六百五十七元及自民國
    九十一年四月五日起至清償日止，按年息百分之九點九計算之利息，暨自九十一
    年五月六日起至清償日止，其逾期在六個月以內者，按上開利率百分之十，逾期
    超過六個月，按上開利率百分之二十計算之違約金。
二、陳述：
（一）被告丙○○以其餘被告為連帶保證人，於民國八十六年九月五日向原告借用新
      台幣（下同）一百五十萬元，自八十六年九月五日起至九十三年九月五日，每
      期一個月，分八十四期清償，自借款日起依年金法按月平均攤還本息，約定利
      息按年息百分之七點六六計算，除按上開利率計算外，其逾期清償在六個月以
      內者，按上開利率百分之十，超過六個月者，超過部份按上開利率百分之二十
      計付違約金。詎屆清償期後，屢向被告催討，原告除獲本金八十五萬九千三百
      四十三元外，尚餘本金六十四萬零六百五十七元未償，且自九十一年四月五日
      起即未按約繳付本息，依法被告等應負連清償責任，並應連帶給付自九十一年
      四月五日起至清償日止之本息及違約金，為此提起本件訴訟。
（二）對被告抗辯之陳述：
      被告所簽訂之借據是因以「機關團體員工消費性貸款專用」之員工身分而適用
      ，而因為被告（借款人）丙○○於八十八年二月離職，故不再有優惠利率之適
      用，借據上就有說明，這是金融界之慣例，無法直接證明，只能提出一般貸款
      適用之利率。
三、證據：提出借據影本一份、戶籍謄本影本三份、被告在原告銀行之放款往來明細
    帳影本一份為證。
乙、被告方面：
一、聲明：駁回原告之訴。
二、陳述：不否認原告之主張及所提證據之形式上及實質上之真正，惟依雙方之借據
    合約，利率應為百分之七點六六，非原告所主張之百分之九點九。
    理    由
一、本件原告主張之事實，已據其提出借據影本及原告內部之放款往來明細帳影本為
    證，並經被告到場就原告所主張之金額及證據，除利息部分外均自認在卷，核屬
    相符，自堪信原告之主張為真實。
二、被告雖辯稱：當初所約定之利率為百分之七點六六，非原告所起訴主張之利率百
    分之九點九等語，而原告則以金融界慣例為由為其置辯之詞，經查：
（一）按「當事人互相表示意思一致者，無論其為明示或默示，契約即為成立。」「
      稱消費借貸者，謂當事人一方移轉金錢或其他代替物之所有權於他方，而約定
      他方以種類、品質、數量相同之物返還之契約。」民法第一百五十三條第一項
      、第四百七十四條第一項定有明文。查本件消費借貸契約，由貸與人（原告）
      與借用人（被告丙○○）就所借貸之金額及利息相互意思表示一致，均載明於
      借據上，而該借據上就利息部分，依借據第四條第一項「利息借款日起按貴行
      基本放款利率百分之八點五五減百分之零點八九計為年息百分之七點六六計付
      。」是已就利率部分約定百分之七點六六，且遍查借據上無原告所謂借款人離
      職時依金融界慣例即有依當時之放款利率之約定，故依當事人間之消費借貸契
      約合意，是以百分之七點六六為為利率計算之依據。
（二）再者，解釋意思表示，應探求當事人之真意，不得拘泥於所用之詞句，民法第
      九十八條定有明文。而解釋契約上之意思表示應以文字為起點，也應以文字為
      終點，逾越了文字最大射程之可能範圍時，已非為解釋，而係司法造法之領域
      。本件之借據上就利息部分，明顯以百分之七點六六為計息之依據，除非另有
      規範上之漏洞需造法填補外，即應以文字上之記載為請求之依據，而不得別以
      所謂商業上之慣例，變更原本當事人雙方消費借貸之合意，況且本件原告亦未
      提出所稱「金融界慣例」之證明，是缺乏規範之明確性而得以使當事人加以預
      見其內容並遵守，因此原告所主張應依金融界慣例云云，並不足採。
（三）復按「定型化契約條款如有疑義時，應為有利於消費者之解釋」「契約之一般
      條款未經記載於定型化契約中，而依正常情形顯非消費者所得預見者，該條款
      不構成契約之內容。」消費者保護法，（下稱消保法）第十一條第二項、第十
      四條規定定有明文。本件原告與被告丙○○所簽訂之借據，為原告為與不特定
      之機關團體辦理職工消費性貸款所預先擬定之契約條款，而由各該借款人與連
      帶保證人填具金額、利率、借貸期間等事項於其借據上，符合消保法第二條第
      七款定型化契約：「指企業經營者為與不特定多數人項立契約之用而單方預先
      擬定之契約條款」定義，故屬於定型化契約之意義，自應受消保法之規範。而
      原告所謂就「機關團體職工消費性貸款」契約中，一旦員工離職時，即須受原
      告放款當時之放款利率計算利率，而非原借據所定之優惠利率，此項規定屬於
      定型化契約中之異常條款，依前述「有疑義時為有利於消費者之解釋」規定及
      消保法施行細則第十二條所定「契約之一般條款不論是否記載於定型化契約，
      如因字體、印刷或其他情事，致難以注意其存在或辨識者，該條款不構成契約
      之內容。」，從而原告所謂之員工離職時，不適用優惠利率之慣例云云，並未
      見規定於借據上且為消費者難以注意其存在或辨識，應不構成雙方消費借貸契
      約之內容，更不足以拘束借款人，自仍應適用原借據所載利率百分之七點六六
      ，被告此部分所辯應屬可採。
三、綜上所述，原告主張被告丙○○向原告借款一百五十萬元，尚餘六十四萬零六百
    五十七元本金未清償，被告戊○○、甲○○為連帶保證人之事實，應可採信。至
    原告主張被告丙○○於離職後，原給予優惠利率應回復到較高之一般利率之事實
    ，因原告未舉證證明此項慣例，且借據中無離職後調整約定利率之明文，是原告
    請求高於原約定年息百分之七點六六計算之遲延利息等，並不可取。從而，原告
    基於消費借貸及連帶保證之法律關係，請求被告連帶給付六十四萬零六百五十七
    元，及自九十一年四月五日起至清償日止，按年息百分之七點六六計算之利息，
    並自九十一年五月六日起至清償日止，在六個月以內者，按上開利率百分之十，
    逾期超過六個月者，超過部份按上開利率百分之二十計付違約金，為有理由，應
    予准許。原告請求利息計算部分，關於利率逾年息百分之七點六六部分，不應准
    許。又本件原告之請求僅因利率部分與借款契約成立時約定條件不符雖經本院駁
    回，惟此係原告之附帶請求之一部分未經准許，原告之主要請求即被告應給付之
    本金及利息之給付遲延責任仍屬有據，因此，關於本件之訴訟費用仍應由被告負
    擔全額之責任，附此敘明。
四、據上論結，本件原告之訴一部有理由、一部無理由，依民事訴訟法第七十九條但
    書、第八十五條第二項，判決如主文。
中　　　華　　　民　　　國　　九十一　　年　　　九　　　月　　　三十　　日
                                            民事第民三庭法      官　李維心
右為正本係照原本作成
如對本判決上訴，須於判決送達後廿日內向本院提出上訴狀
中　　　華　　　民　　　國　　九十一　　年　　　九　　　月　　　三十　　日
~B法院書記官　林梅珍
